台灣高等法院台中分院刑事判決　　　　　　　　　　九十一年度上訴字第八七一號
　　上　訴　人　臺灣台中地方法院檢察署檢察官
　　被　　　告　丙○○
右上訴人因被告誣告案件，不服臺灣台中地方法院九十年度訴字第七四二號中華民國
九十一年四月十五日第一審判決（起訴案號：臺灣台中地方法院檢察署九十年度偵字
第二一五號），提起上訴，本院判決如左：
      主  文
上訴駁回。
      理  由
一、公訴意旨略以：被告丙○○因欲買車及與其配偶陳英木之離婚訴訟關係急需金錢
    ，於民國（下同）八十八年四月八日至臺中縣大里市○○路三００號聯合土地代
    書事務所，向代書乙○○洽借款項。嗣經乙○○之介紹，於同年五月七日，在前
    揭代書事務所內，由丙○○向金主丁○○借款新台幣（下同）一百二十萬元，約
    定利息每月三萬六千元，借期二月，先預扣二月利息七萬二千元，乙○○之仲介
    費六萬元（借款百分之五計算），折扣後以五萬元計算，其他抵押設定費四千元
    、抵押塗銷費二千元、交通津貼三千元、文件資料費二千元、申請登記、謄本、
    地籍圖、平面圖、車資等費二千元、設定登記規費二千七百元、書狀費八十元共
    六萬五千七百八十元，打折後以六萬零七百八十元收取，連同預扣利息七萬二千
    元合計十三萬二千七百八十元，減收零頭七百八十元，丙○○實拿一百零六萬八
    千元，由乙○○製發收費明細表收據予丙○○收執。丙○○與友人楊雪慧共同簽
    發本票二張共一百萬元交付予丁○○，丙○○另交付其所有坐落彰化縣彰化市○○段南郭小段四七一之三地號土地及其上之建物（即門牌號碼彰化縣彰化市○○
    路○段五二五巷九號三樓，以下簡稱系爭房地）謄本予乙○○，由乙○○辦理抵
    押設定事宜。嗣因系爭房地早於八十八年四月二十二日經臺灣彰化地方法院假處
    分在案，致無法設定抵押，丁○○發覺被騙，乃向臺灣臺中地方法院提起詐欺自
    訴（自訴人丁○○，被告丙○○、楊雪慧，八十八年度自字第六八七號），因丁○○執有本票金額只有一百萬元，故於自訴狀內自訴丙○○與楊雪慧詐欺之金額
    為一百萬元。丙○○見有機可乘，竟意圖使乙○○受刑事處分，於八十八年七月
    十七日向臺中市警察局第一分局刑事組誣告乙○○經營地下錢莊，出借款項一百
    萬元，月息三點六分，預扣利息及其他費用，實際僅交付八十六萬七千二百二十
    元，乙○○係收取重利，涉犯重利罪嫌，並提出在不詳時地，將前開乙○○製給
    之收費明細表收據內記載之內容：（仲介費５％ｘ１２０萬）６００００及設定
    １２０萬＝３６０００變造為（仲介費５％ｘ１００萬）５００００及設定１０
    ０萬＝３６０００之收據，交付予承辦之偵查員姚宏達，充為乙○○涉嫌重利之
    證據。嗣經臺中市警察局第一分局向臺灣臺中地方法院檢察署聲請搜索聯合代書
    事務所後，以乙○○、丁○○涉嫌重利罪，移送臺灣臺中地方法院檢察署偵查起
    訴（八十八年度偵字第二四二一二號），經臺灣臺中地方法院檢察署對乙○○、
    丁○○二人為不起訴確定，因認被告丙○○涉犯刑法第一百六十九條第一項、第
    二項之誣告罪及刑法第二百十六條、第二百十條之行使變造私文書罪嫌云云。
二、按犯罪事實應依證據認定之，無證據不得推定其犯罪事實。又不能證明被告犯罪
    者，應諭知無罪之判決，刑事訴訟法第一百五十四條、第三百零一條第一項分別
    定有明文。次按誣告罪之成立，以意圖他人受刑事處分或懲戒處分，而向該管公
    務員申告為要件，故其所訴事實，雖不能證明係屬實在，而在積極方面尚無證據
    證明其確係故意虛構者，仍不能遽以誣告罪論處（最高法院四十六年台上字第九
    二七號判例意旨可資參照）。又誣告罪之成立，以告訴人所訴被訴人之事實必須
    完全出於虛構為要件，若有出於誤會或懷疑有此事實而為申告，以致不能證明其
    所訴之事實為真實，縱被訴人不負刑責，而告訴人本缺乏誣告之故意，亦難成立
    誣告罪名（最高法院四十四年台上字第八九二號判例可資參照）。再誣告罪之成
    立，須其申告內容完全出於憑空捏造，若所告尚非全然無因，只因缺乏積極證明
    致被誣告人不受訴追處罰者，尚難遽以誣告論罪（最高法院四十三年台上字第二
    五一號判例意旨參照）。
三、檢察官上訴意旨略以：I收費明細表上係記載0000000元，如僅係借用一
    百萬元焉會有如此記載。II證人丁○○及乙○○均證稱：係借用一百二十萬元等
    語，丁○○另證稱：在民事訴訟中請求一百萬元係為節省執行費等語。III八十八
    年五月七日之同意書及借據，被告均簽名一百二十萬元等情。訊據被告丙○○固
    坦承於前揭時地向臺中市警察局第一分局刑事組指訴乙○○（即林家）涉嫌重
    利及交付收費明細表影本予承辦偵查員姚宏達之事實，然堅決否認有誣告及行使
    變造私文書犯行，辯稱：伊原透過代書乙○○打算向幕後金主丁○○借款一百二
    十萬，並簽寫本票三張，分別為五十萬元兩張及二十萬元一張，另有在一大疊的
    資料簽名，後來乙○○反悔表示只能借一百萬元，因此伊收回二十萬元本票撕掉
    ，扣除相關費用及利息後，實拿八十六萬七千二百二十元，伊未變造收費明細表
    收據等語。
四、本院查：
  (一)被告丙○○確有於八十八年七月十七日向警指訴乙○○（即林家）涉嫌重利及
    交付收費明細表影本予警方，警方因之向臺灣臺中地方法院檢察署檢察官聲請搜
    索票，偵查乙○○、丁○○涉嫌重利犯嫌之事實，業據被告自承在卷，復有臺中
    市警察局第一分局刑事案件報告書、警訊筆錄及被告提出之收費明細表影本（附
    於臺灣臺中地方法院檢察署八十八年度偵字第二四二一二號卷，下稱偵卷第十五
    頁）可佐。又被告確有於八十八年五月七日及十日透過乙○○向丁○○借款，且
    所借款項預扣二個月利息之事實，是本件爭點在於：被告借款本金究係一百萬元
    或一百二十萬元。
  (二)一般金錢借貸，出借人必要求借款人開立借款數額之同額本票金額，為眾所週知
    之事實。本件證人乙○○係在代書事務所任職，從事金錢借貸之專業仲介，證人
    丁○○係金主，基於賺取手續費及利息而同意出借款項予毫無情誼之借款人，衡
    情應會要求借款人開立同額本票以利日後追討借款。而本件被告向丁○○借貸時
    ，由被告開具交乙○○、丁○○等人收執之面額各五十萬元之本票係二張，合計
    總金額僅有一百萬元等情，業據被告陳稱在卷，復據證人乙○○供述在卷（九十
    一年一月十四日、三月二十五日原審訊問筆錄）；再查，金主丁○○於被告借款
    後未如期清償時，向原審法院對被告丙○○及證人楊雪慧提起詐欺自訴，由原審
    法院以八十八年度自字第六八七號繫屬審理，而丁○○於自訴狀內即指出被告係
    向其借款一百萬元，且僅提出面額合計為一百萬元之本票二紙為證之事實，有該
    院八十八年度自字第六八七號自訴狀及本票二紙附卷可佐，且經原審調閱上開自
    訴詐欺卷宗核閱無訛，足見本件被告向丁○○借款時，開立且交付之本票總金額
    確僅係一百萬元。證人乙○○、丁○○、林欣璉既一再指證本件被告借貸本金為
    一百二十萬元云云，則衡情乙○○係從事金錢借貸之專業仲介，丁○○係本件借
    款之金主，林欣璉為代書事務所職員，倘被告借貸款項為一百二十萬元，渠等必
    要求被告簽署面額達一百二十萬元之本票金額，何以本件由被告開立交丁○○持
    有之本票面額，合計僅有一百萬元？且何以證人丁○○對被告丙○○、楊雪慧提
    出前開詐欺自訴時，竟僅稱被告借款款項僅有一百萬元？是被告所述本件約定借
    貸本金為一百萬元，且實際取得之金額為八十六萬七千二百二十二元之事實，並
    非無據。
  (三)本件被告與證人乙○○二人各提出收費明細表影本一張為佐（被告所提出者附於
    偵卷第十五頁，證人乙○○所提出者附於偵卷第五九頁），該二張收費明細表均
    係影本，二人均未能提出正本，且該二張收費明細表影本主要在仲介費計算欄及
    備註欄之利息計算部分，就借款係一百萬或一百二十萬元之記載，二者不同，餘
    二者均皆相同。查該收費明細表上簽收人處有丙○○之親筆簽名，顯指正本顯係
    經乙○○開列扣除費用之計算後，由丙○○簽名核可，再交由乙○○收執，否則
    無須由丙○○親筆簽名於上，是本件收費明細表之正本應係由證人乙○○所持有
    ，證人乙○○所述收費明細表正本係被告取走云云，顯非可採；證人乙○○既未
    能提出收費明細表正本以供法院參酌，已難遽即推定被告所提出之收費明細表係
    屬變造。且查，依被告及證人乙○○所提出之收費明細表之記載雖有不同，惟對
    乙○○實際所收取之費用係「仲介費一百萬乘以百分之五計五萬元，加計其他費
    用一萬零七百八十元，合計實收六萬零七百八十元」乙節，雙方均無爭議，則該
    仲介費之計算以本金一百萬元計，亦與被告所述相符；又該二張收費明細表影本
    除就借款本金係一百萬或一百二十萬元二者不同外，明細表下方均有阿拉伯數字
    １３２, ７８０及１０６８, ０００之記載，有該收費明細表影本二紙附卷可稽
    ，倘被告有誣告及變造收費明細表之犯意，且持有上開收費明細表之正本，其既
    已將收費明細表之本金借款數額予以變更，何以不將收費明細表下方之阿拉伯數
    字以黏貼白紙或其他方式予以遮掩？是依乙○○所提出之收費明細表影本（附於
    偵卷五九頁），尚不足證明被告所提出之收費明細表影本（附於偵卷十五頁）係
    屬變造。
  (四)本件被告向丁○○借款之際，丁○○確有分別於八十八年五月七日及八十八年五
    月十日向玉山商業銀行各提領現金六十萬元及四十萬元，合計提領現金一百萬元
    ，且被告亦有於上開取款憑條簽名之事，亦據證人丁○○証述在卷，且有取款憑
條附於偵卷四一、四二頁可佐。惟查，消費借貸依屬要物契約，坊間借貸對預扣
    利息為避免消費借貸須符要物之要件，就預扣利息部分亦屬借出本金之一部，衡
    情亦會要求借款人須開列與約定本金同額之本票，且要求借款人出具與約定本金
    同額之收執，以保障被告日後須返還之借貸本金係一百萬元，而非僅得返還扣除
    預扣利息部分之本金，證人乙○○係從事消費借貸之專業仲介，對此自難諉為不
    知，是被告於取款憑條上簽名之事實，不足為所提領款項均係被告實際取得款項
    之證明。倘被告確係借貸一百二十萬元，實際取得一百零六萬八千元，何以除就
    一百萬元部分有提領款項之簽名外，就另取得六萬八千元部分竟無任何簽收之證
    據？
  (五)證人丁○○、乙○○、林欣璉於偵訊均證稱被告借款係約定本金一百二十萬元，
    實際借得一百零六萬八千元云云，惟證人丁○○於自訴被告丙○○、證人楊雪慧
    詐欺案件，已於自訴狀稱本件借款金額為一百萬元等語，已如前述，其嗣後改口
    變異前詞，已非無瑕疵可指；而證人乙○○係專業仲介消費借貸之人，倘被告係
    借款一百二十萬元，竟未要求被告簽署一百二十萬元之本票，甚且未能提出本件
    應係由其持有之收費明細表正本以供本院參酌，是其片面指證亦非無瑕庛可指。
    另證人林欣璉於警訊證稱：丁○○借了一百二十萬元給丙○○，分了三次給丙○○，第一次是六十萬元，我與丙○○去銀行領取，第二次是四十萬元，我與丙○○去銀行領取，另外二十萬元是丁○○拿現金給我，我親自交予丙○○的云云，
    核與丁○○於八十八年十月二十四日警訊時所稱：被告實際拿了一百十二萬八千
    元云云不符，且證人林欣璉係代書事務所職員，所述顯係迴護乙○○、丁○○之
    詞，自非可採；自難依前開證人丁○○、林欣璉、乙○○有瑕疵之證詞，據之為
    被告誣告犯行之依據。再參以被告丙○○係於八十八年七月十七日始至臺市市警
    察局第一分局刑事組指訴乙○○（即林家）重利犯行之事，有被告八十八年七
    月十七日警訊筆錄可佐；而證人楊雪慧於原審法院八十八年度自字第六八七號詐
    欺案件於八十八年六月二十五日經警拘提到案時，即已向原審法院陳明：本件係
    借一百萬元等語（八十八年六月二十五日原審訊問筆錄，原審八十八年度自字第
    六八七號卷第四十頁），又被告於上開原審八十八年度自字第六八七號詐欺案件
    於八十八年七月十四日為本院通緝到案，尚未提出重利告訴前，即已向原審陳明
    ：本件欲借一百萬元；貸款收到八十六萬元等語（八十八年七月十四日原審訊問
    筆錄原審八十八年度自字第六八七號卷第六一、六二項），證人楊雪慧、被告丙○○為警分別拘提及緝獲解送本院之際，被告丙○○尚未對乙○○、丁○○提出
    重利告訴，即已為如上陳述，更足佐證其二人所述較堪採信。
  (六)被告另辯稱：乙○○本來跟我說可以借一百二十萬元，就叫我簽一大疊資料，後
    來說只能借一百萬元，所以我只有撕掉二十萬元本票的正本等語，與證人楊雪慧
    所述本件僅借貸一百萬元相符，復無積極證據證明被告及證人楊雪慧所述不實，
    自難依其二人簽章於其上記載借款內容為一百二十萬元之同意書及收據，遽即推
    定被告確非約定借貸一百萬元，實際僅取得八十六萬七千二百二十元，而係約定
    借貸一百二十萬元，實際僅取得一百零六萬八千元之認定。
五、按為訴訟上證明之資料，須通常一般之人均不致於有所懷疑，而得確信其為真實
    之程度者，始得據為有罪之認定。倘其證明尚未達於此一程度，而有合理性懷疑
    存在時，即不得遽認被告犯罪。又，刑事訴訟之被告依法並無自證無罪之義務，
    若控罪所憑之積極證據，在生活經驗上尚不足以排除其他有利被告之合理推斷，
    致不足以證明犯罪事實時，仍不能因被告否認犯罪之辯解不成立，資為無視積極
    證據不足之理由，通觀最高法院七十六年度台上字第四九八六號、三十年上字第
    四八二號、三十年上字第一八三一號等判例所持一貫見解，不難明瞭。綜上所述
    ，被告向臺中市警察局對乙○○提出重利指訴，而稱本件借款金額僅有一百萬元
    ，實際借得金額為八十六萬七千二百二十元等語，並非無據，且其提出其持有之
    收費明細表影本，亦無積極證據證明係屬變造，是本件證據不足證明被告於前開
    警訊指訴乙○○涉嫌重利，係出於誣告犯意，自難對被告以誣告及行使變造私文
    書罪相繩，原審以不能證明被告犯罪，而依刑事訴訟法第三百零一條第一項規定
    ，諭知無罪之判決，經核認事用法，並無不合，檢察官上訴意旨認應就被告予以
    論罪科刑，而指摘原判決不當，經查為無理由，應予駁回。
六、據上論斷，應依刑事訴訟法第三百六十八條，判決如主文。
本案經檢察官甲○○到庭執行職務。
中        華        民        國  九 十 一  年     八     月　 二十一   日
                                  臺灣高等法院臺中分院刑事第四庭
        審判長法　官　洪　耀　宗
                                              法　官　江　德　千
                                              法  官　劉　登　俊
右正本證明與原本無異。
檢察官得上訴。
被告不得上訴 。
如不服本判決應於收受送達後十日內向本院提出上訴書狀，其未敘述上訴之理由者並
得於提起上訴後十日內向本院補提理由書（均須按他造當事人之人數附繕本）。
                                              書記官　鄧  智  惠
中        華        民        國  九 十 一  年     八     月　 二十二   日
                                                                        Ｋ
